【裁判字號】    98,交聲,1138
【裁判日期】    980630
【裁判案由】    聲明異議
【裁判全文】
臺灣高雄地方法院交通事件裁定        98年度交聲字第1138號
原處分機關  交通部公路總局高雄區監理所
代  表  人  劉育麟
異  議  人
即受處分人  甲○○
上列受處分人因違反道路交通管理處罰條例案件，對於交通部公
路總局高雄區監理所於中華民國98年4 月22日所為之處分（原處
分案號：高監營裁字第裁80–NO0000000 號），聲明異議，本院
裁定如下：
    主  文
原處分關於吊扣駕駛執照十二個月之處分撤銷。
上開撤銷部分不罰。
    理  由
一、異議意旨略以：異議人即受處分人甲○○因酒後騎乘機車返
    家，為警攔查，經警員施測呼氣中酒精濃度超過法定標準，
    而為警依法舉發，並經原處分機關裁處罰鍰，並吊扣駕駛執
    照（普通大貨車）12個月。惟異議人酒後騎乘重型機車之違
    規行為，因無機車駕照，原處分機關竟吊扣異議人賴以維生
    之普通大貨車駕照，將對家庭經濟產生重大之影響，是不服
    原處分機關關於吊扣普通大貨車駕駛執照之處分，爰依法聲
    明異議等語。
二、原處分機關交通部公路總局高雄區監理所係以：異議人於民
    國98年1 月17日凌晨0 時12分許，因酒後駕駛重型機車，經
    警測得其呼氣酒精濃度檢測值超過規定，當場製單舉發，嗣
    依道路交通管理處罰條例第35條第1 項第1 款、第22條第1
    項第4 款之規定，於98年4 月22日，以高監營裁字第裁80–
    NO0000000 號裁決書裁處罰鍰新臺幣（下同）45,000元（酒
    駕部分）、1,800 元（領有普通大貨車駕駛執照，駕駛重型
    機車部分），並吊扣駕駛執照12個月，施以道安講習在案。
三、按汽車駕駛人，駕駛汽車經測試檢定有酒精濃度超過規定標
    準之情形者，處15,000元以上60,000元以下罰鍰，並當場移
    置保管其車輛及吊扣其駕駛執照1 年，道路交通管理處罰條
    例第35條第1 項第1 款定有明文。而所謂酒精濃度超過規定
    之標準者，依道路交通安全規則第114 條第2 款之規定，係
    指汽車駕駛人飲用酒類或其他類似物後其吐氣所含酒精濃度
    超過每公升0.25毫克或血液中酒精濃度超過0.05% 以上者。
    次按，汽車駕駛人，因違反本條例及道路交通安全規則之規
    定，受吊銷駕駛執照處分時，吊銷其持有各級車類之駕駛執
    照，道路交通管理處罰條例第68條定有明文。此規定係於94
    年12月14日修正公布，並於95年3 月1 日施行，而修正前之
    道路交通管理處罰條例第68條則係規定「汽車駕駛人，因違
    反本條例及道路交通安全規則之規定，受吊扣或吊銷駕駛執
    照處分時，吊扣或吊銷其持有各級車類之駕駛執照」，觀其
    修法意旨，係以「原條文將違規駕駛人所持有之各級車類駕
    駛執照一併吊扣或吊銷，失之過酷，影響人民工作及生活甚
    鉅」為由，而刪除吊扣駕駛人駕駛執照時，應吊扣駕駛人持
    有各級車類駕駛執照之規定，是依現行道路交通管理處罰條
    例，受吊扣駕駛執照處分時，僅得吊扣違規當時所駕車類之
    駕駛執照，不再吊扣其持有各級車類之駕駛執照，僅於受吊
    銷駕駛執照處分時，始吊銷其持有各級車類之駕駛執照。
四、本件異議人甲○○於98年1 月17日凌晨0 時12分許，酒後騎
    乘車牌號碼K32-070 號重型機車，行經高雄縣路竹鄉○○路
    60號時，為警攔查，並施測呼氣中酒精濃度達0.61mg∕l ，
    已超過法定標準，而有違反道路交通管理處罰條例第35條第
    1 項第1 款之行為，業據異議人所自承，並有上開舉發通知
    單、酒精濃度測試單、裁決書及送達證書各1 份附卷可稽，
    復經本院調閱本院高雄簡易庭98年度審交簡字第1309號刑事
    案件全卷核閱屬實。是異議人確有酒後駕車交通違規之事實
    ，固堪認定。惟查：
(一)、異議人未有考領機車駕照紀錄；另於88年3月5日考領普通小
    型車駕駛執照，94年5月9日考領普通大貨車駕駛執照，有效
    日為100 年6 月20日，並無吊扣銷紀錄之事實，有交通部公
    路總局高雄區監理所98年5 月12日高監駕字第0980021310號
    函檢附汽車駕照基本資料、公路監理電子閘門證號查詢汽車
    及機車駕駛人資料在卷足憑。足認異議人所考領之駕駛執行
    照係普通大貨車駕駛執照，並未領有重型機車駕駛執照甚明
    。揆諸前開說明，異議人既係駕駛重型機車違反道路交通管
    理處罰條例第35條第1 項第1 款之規定，依法即僅能吊扣其
    重型機車駕駛執照，並無得吊扣異議人持有他級駕駛執照之
    依據，從而，自不得因異議人未領有重型機車駕駛執照，即
    吊扣其職業大貨車駕駛執照。原處分機關以異議人有上開違
    規行為，逕行裁處吊扣異議人之職業大貨車駕駛執照，已難
    謂係適法之處分。又上開處置方式，雖可能產生無照駕駛之
    駕駛人，反而較有照駕駛之駕駛人得受有毋需吊扣駕駛執照
    處罰利益之疑慮，然行政行為，採取之方法所造成之損害不
    得與欲達成目的之利益顯失均衡，為行政程序法第7 條第3
    款所明定，若於上開情形下吊扣駕駛人各級車類之駕駛執照
    ，雖可達成完全杜絕駕駛人繼續酒醉駕車之目的，惟亦同時
    造成剝奪駕駛人駕駛各級車類車輛之結果，甚而使職業駕駛
    人之生計遭受影響，此所造成之損害，與欲達成目的之利益
    顯失均衡，且與前揭道路交通管理處罰條例第68條之修法意
    旨亦不相符合，自有未當。
(二)、原處分機關移送書雖援引交通部95年5月8日交路字第095003
    0639號、94年9月15日交路字第0940051433號、89年8月30日
    交路89字第008861號函釋，認有領有聯結車、大客車、大貨
    車或小型車駕駛執照，於駕駛重型機車而違反道路交通管理
    處罰條例第35條時，仍可吊扣其所持有之其他駕駛執照等語
    。惟按法官依據法律獨立審判，為憲法第80條所明定，且依
    司法院大法官會議釋字第137號、第216號解釋意旨，各機關
    依其職掌就有關法規為釋示之行政命令，法官於審判案件時
    ，固可予以引用，但仍得依據法律，表示適當之不同見解，
    並不受其拘束。而道路交通管理處罰條例第68條規定業經修
    正，且行政行為採取之方法所造成之損害不得與欲達成目的
    之利益顯失均衡，均如前述，準此，交通部前開函文於此自
    不宜再予援用。本件原處分機關以異議人無重型機車駕駛執
    照可供吊扣，而吊扣其職業大貨車駕駛執照，顯已逾越道路
    交通管理處罰條例第68條之修正沿革及規範意旨。
(三)、至於異議人於上揭時、地，未考領重型機車駕駛執照，竟酒
    後騎乘重型機車之行為，除酒後駕車之違規事由外，固亦同
    時構成領有普通大貨車駕駛執照騎乘普通重型機車之違規事
    由，但依道路交通管理處罰條例第22條第1 項第4 款規定，
    僅能處以1,800 元以上3,600 元以下罰鍰，並禁止其駕駛而
    已，不得據以吊扣普通大貨車駕駛執照之依據，併此敘明。
五、綜上所述，原處分機關未審酌新修正之法律規定，逕對異議
    人裁處吊扣（普通大貨車）駕駛執照12個月之處分，於法不
    合，異議人此部分異議為有理由，應由本院將此部分之處分
    撤銷，又因異議人並無重型機車駕駛執照可供執行吊扣，爰
    就此部分另為不罰之諭知。至於裁處異議人罰鍰45,000元（
    酒後違規駕駛）、1,800 元（領有普通大貨車駕駛執照，駕
    駛重型機車部分）部分，並未違反比例原則，核屬無誤，且
    其中酒後違規駕駛罰鍰45,000元部分，業經原處分機關以本
    案業經本院高雄簡易庭以98年度審交簡字第1309號判處罰金
    50,000元，依行政罰法第26條規定，本案酒駕部分之罰鍰與
    刑事罰競合，予以免繳等語，有原處分機關移送書在卷可佐
    ，復未在本件異議之範圍，本院自無從審酌，附此敘明。
據上論斷，依道路交通案件處理辦法第20條，裁定如主文。
中    華    民    國    98    年    6     月    30    日
                  交通法庭  法  官  李殷君
以上正本證明與原本無異。
如不服本裁定，應於收受送達後5 日內向本院提出抗告狀。
中    華    民    國    98    年    6     月    30    日
                            書記官  李文廣


司法院資訊處製作；財團法人民間司法改革基金會備份。
